臺灣高等法院高雄分院民事判決　　　　95年度上更(一)字第12號
上　訴　人　原其有限公司
法定代理人　丙○○
訴訟代理人　李玲玲律師
　　　　　　何俊墩律師
　　　　　　李美慧律師
被上訴人　　乙○○○○○○○○○○○ ○○○ ○○○○○○○○○○○ ○○○ Technologie
　　　　　　 mdH
法定代理人　甲○○○○ ○○○○○
訴訟代理人　吳小燕律師
複代理人　　周書帆律師
訴訟代理人　許登科律師
上列當事人間因給付貨款事件，上訴人對於民國92年3 月5 日臺
灣高雄地方法院91年度訴字第166 號第一審判決提起上訴，經最
高法院第一次發回，本院於96年6 月27日辯論終結，茲判決如下
：
    主  文
上訴駁回。
第二審及發回前第三審訴訟費用由上訴人負擔。
　　事實及理由
一、本件被上訴人主張：伊係製造科學儀器之德國公司，上訴人
    則為伊公司產品在台灣地區之經銷供應商。上訴人於民國89
    年3 月6 日及同年月14日分別向伊購買WSPS系統機器各乙套
    ，約定價金為德國幣馬克53萬元及55萬元，機器送達時給付
    總價百分之80，驗收完畢時給付百分之20。伊分別於89年4
    月8 日及同年6 月28日將機器自德國慕尼黑運抵台北，並經
    訴外人即向上訴人購買上開機器之廠商聯華電子股份有限公
    司（下稱聯華公司）與台灣積體電路股份有限公司（下稱台
    積電公司）於90年9 月24日及同年6 月15日驗收完畢。詎上
    訴人除給付第一期款外，其餘尾款馬克10萬6000元及11萬元
    ，迄未支付，共計積欠貨款馬克21萬6000元。又歐洲聯盟已
    自91年1 月1 日起採用歐元為單一法定貨幣，其兌換比率為
    1 歐元兌換1.95583 馬克，經換算後，上訴人應給付伊歐元
    11萬439 元等情。爰依買賣關係，求為命上訴人如數給付並
    加計法定遲延利息之判決。原審及本院前審均為被上訴人勝
    訴之判決，上訴人不服，提起上訴，經最高法院發回，被上
    訴人於本院聲明：上訴駁回。
二、上訴人則以：被上訴人突於89年9 月29日伊與訴外人茂德科
    技股份有限公司（下稱茂德公司）、台積電公司洽談另兩件
    機器買賣事宜即將成功之際，終止兩造間之經銷代理契約，
    旋於90年1 月3 日、同年3 月14日分別與茂德公司、台積電
    公司交易，顯係以不正當之方法阻止給付伊佣金之條件成就
    ，其終止契約違反誠信原則，應賠償伊該二筆交易之佣金或
    價差利益之損害。茂德公司部分伊原可獲得佣金歐元
    10萬9750元（價金為56萬5000歐元，500000x20%+65000x15%
    =109750） ，台積電公司部分伊原可獲得佣金歐元9 萬6000
    元（價金為48萬歐元，480000x20%=96000），被上訴人共應
    賠償伊歐元20萬5750元，以此債權與被上訴人請求之系爭貨
    款債權相抵銷後，被上訴人已不得再向伊為何請求等語，資
    為抗辯。於本院聲明：(一)原判決廢棄。(二)被上訴人在第一審
    之訴及假執行之聲請駁回。
三、不爭執事項：
  (一)上訴人於89年3月6日及同年月14日分別向被上訴人購買WSPS
    系統機器各乙套，約定價金為德國馬克53萬元及55萬元，機
    器送達時給付總價百分之80，驗收完畢時給付百分之20。被
    上訴人分別於89年4 月8 日及同年6 月28日將機器自德國慕
    尼黑運抵台北，並經聯華公司與台積電公司於90年9 月24
    日及同年6 月15日驗收完畢。上訴人除給付第一期款外，其
    餘尾款馬克10萬6000元及11萬元，迄今未給付，共計積欠貨
    款馬克21萬6000元，折合歐元11萬439 元及分別自90年9 月
    25日、同年6 月16日起計算法定遲延利息。
  (二)上訴人自84年間開始銷售被上訴人產品，但兩造間並未訂立
    書面契約，亦未約定契約之期限或終止契約之預告期間。
  (三)被上訴人於89年（西元2000年）9 月29日發函即日終止兩造
    間之系爭契約。
  (四)上訴人於89年9 月29日發函被上訴人告知手上有聯電、台積
    電及茂德等三件採購案。
  (五)模式1 ：顧客直接將價金交付上訴人，上訴人只須將與被上
    訴人約定應付之款項（按被上訴人各該機型國際價格百分之
    85計算）交付被上訴人即可，上訴人毋庸告知被上訴人其與
    顧客之成交價為何。上訴人之利益為：與顧客之成交價扣除
    應付被上訴人之約定款項之差額。
  (六)模式2 ：顧客以信用狀將價金交付被上訴人，被上訴人再將
    前開價金扣除與上訴人約定應付款項（按被上訴人各該機型
    國際價格百分之85計算）之差額，交付上訴人。
  (七)模式1 的交易對象包括：世界先進（Vanguard）、華邦（
    Winbond） 、聯電（UMC） 、金敏精研（Kinik） 、南亞（
    Nanya） 、台積電（TSMC）等；模式2 的交易對象，包括：
    1.旺宏公司（Macronix）、2.台積電美國廠（Water Tech
    ）、3.台灣小松公司（FKS） 、4.中德電子公司（Taisil）
    、5.南亞公司（Nanya） 。
四、爭執事項：
  (一)兩造間契約之法律性質為何？
    被上訴人主張：經銷商契約。
    上訴人主張：代理商契約，性質為委任的法律關係。
    二者關於佣金或價差利益之給付，有何不同？
  (二)上訴人得否請求被上訴人給付佣金或價差利益？何時或何種
    情況得請求？
  (三)被上訴人終止兩造間契約之時間點是否適宜？有無違反誠信
    原則？
  (四)上訴人所為抵銷之主張有無理由？
五、有關爭點(一)，本院判斷如下：
  (一)按商品之製造商或進口商（以下稱供給商），將其製造或進
    口之商品，繼續的供給販賣商（以下稱代理商），經由代理
    商之販賣活動，以維持或擴張其商品之通路者，因此所簽訂
    之契約，通稱為代理商契約。至於代理商之法律性質為何，
    中外各國並無統一之概念，而所謂經銷商、特約商、總代理
    、獨家代理等等用語，在交易上與代理商用語，或作為同義
    ，或作異義，用法甚為混亂。我國現行法律並無「代理商」
    之規定或名稱，一般認為依其法律性質，應可區分為下述三
    種：(1)行紀性質之代理商；(2)代辦商性質之代理商；(3)買賣
    性質之代理商。其性質分述如下：(1)行紀性質之代理商，依
    民法第576 條之規定，係以自己之名義，為他人（即供給商
    ）之計算，為動產之買賣或其他商業上之交易，而受報酬之
    營業。此種代理商之利益，係按販賣金額依一定比例，由供
    給商給付予代理商以為報酬（俗稱佣金）。所謂為他人之計
    算，乃指由其行為所發生之經濟上利益或損失均歸諸於他人
    ，此觀民法第581 條規定：行紀人以高於委託人所指定之價
    額賣出，或以低於委託人所指定之價額買入者，其利益均歸
    屬於委託人等語自明。(2)代辦商性質之代理商，依民法第
    558 條第1 項之規定，係指受供給商之委託，於一定處所或
    一定區域內，以供給商之名義，辦理其事務之全部或一部之
    代理商而言。代辦商性質之代理商依其業務性質、是否直接
    委託、活動對象、可否販賣其他供給商之商品等之不同，尚
    可分為：媒介代理商、締約代理商；總代理商、次代理商；
    貨物代理商、運送代理商、進口代理商、出口代理商；普通
    代理商、專屬代理商等等。而此等種種代辦商性質之代理商
    ，除契約特別約定外，依我國民法之規定，應有如下之權利
    ：代辦權（民法第558 條）、報酬及償還費用請求權（
    民法第560 條）；及義務：報告義務（民法第559 條）、
    同業競爭禁止義務（民法第562 條）等。至於(3)買賣性質
    之代理商，係指代理商向供給商購買商品，以自己之計算，
    轉售他人。於此情形，商品購入價格與轉售價格之差額，即
    為代理商之利益。從而供給商與代理商間之繼續的商品供給
    契約，係屬買賣契約。因此，供給商將商品交付代理商後，
    即取得價金債權，不論代理商有無售出或市場價格高低，均
    由代理商負擔其利益及危險，與供給商無關。學說上亦有認
    此為「經銷性質」，而稱為經銷契約、經銷商者。
  (二)經查：兩造自84年間即訂有契約，由上訴人擔任被上訴人產
    品在台灣之唯一供應商（Representative），負責在台銷售
    、推廣等事宜，被上訴人事先提供一份產品之國際價格供作
    上訴人在台灣銷售之參考，上訴人可以該價格或以更高價格
    銷售，被上訴人並不過問。顧客決定向上訴人訂購被上訴人
    所生產之產品後，其付款之模式有2，模式1 ：顧客直接將
    價金交付上訴人，上訴人只須將與被上訴人約定應付之款項
    （按被上訴人各該機型國際價格百分之85計算）交付被上訴
    人，而獲得如下之利益：與顧客之成交價扣除應付被上訴人
    之約定款項之差額。模式2 ：顧客以信用狀將價金交付被上
    訴人，被上訴人再將前開價金扣除與上訴人約定應付款項（
    按被上訴人各該機型國際價格百分之85計算）之差額，交付
    上訴人。模式1 的交易對象包括：世界先進（Vanguard）、
    華邦（Winbond） 、聯電（UMC） 、金敏精研（Kinik） 、
    南亞（Nanya） 、台積電（TSMC）等；模式2 的交易對象，
    包括：1.旺宏公司（Macronix）、2.台積電美國廠（Wafer
    Tech）、3.台灣小松公司（FKS） 、4.中德電子公司（
    Taisil）、5.南亞公司等，而上開交易之各該機型國際價格
    、兩造之約定價格及上訴人與顧客之成交價分別如附表所示
    ，該附表係由被上訴人所製作，上訴人就其內容並不爭執，
    應堪信實。由該附表觀之，模式1 部分有關上訴人實際上與
    顧客之成交價格部分闕如，係因上訴人並毋庸告知被上訴人
    其與顧客之成交價為何之故，足認上訴人就其銷售情形並無
    向被上訴人報告之義務，與前述代辦商之特色已有不同。又
    不論模式1 或模式2 ，上訴人與顧客之交易方式，均係以自
    己之名義為之，此觀本件被上訴人所請求尾款之國內顧客台
    積電公司91年11月12 日 （91）機電字第536 號函載明該機
    器係向上訴人採購，而非向被上訴人購買等語足明，亦與「
    代辦商性質之代理商」性質不同。參以上訴人對於出賣之價
    格擁有自主決定之權利，且無須向被上訴人報告，上訴人僅
    須將被上訴人所定之國際價格百分之85款項交付被上訴人，
    其餘均為賺取之利益等情，該等銷售模式應認係前述之「買
    賣性質之代理商」或被上訴人所稱之「經銷商契約」。從而
    ，為供給商之被上訴人與為代理商之上訴人間之繼續的商品
    供給契約，係屬買賣契約甚明。上訴人與顧客間係屬另一買
    賣契約。
  (三)上訴人於原審主張與被上訴人間係屬行紀的法律關係，於本
    院則明白表示不再主張，改稱與被上訴人間係屬委任之法律
    關係，無非係以西元1995年3 月7 日之授權書、1995年6 月
    29日被上訴人致中德電子公司函、被上訴人致敦厚貿易公司
    函、廣告、被上訴人製作之公司光碟簡介上訴人為其台灣地
    區代理商、被上訴人提出之全球客戶名單並無上訴人、被上
    訴人提出之「德商捷蜜透過上訴人交易之訂單對照表」之客
    戶名稱並無上訴人、縱採模式1 付款方式上訴人亦均告知被
    上訴人該筆交易客戶廠商為何、廠商亦認定出賣人為被上訴
    人，會要求上訴人提出代理證明或由被上訴人簽署之智慧財
    產權保障契約書為憑（本院卷(一)136 至145 頁、原審卷(二)
    186 至188 頁、190 至194 頁、124 頁、原審卷(一)79、83頁
    、本院卷(三)209 、219 頁）。然如前所述，一般商業習慣稱
    為代理商者，並無統一之解釋，其法律性質上可大別為：(1)
    行紀性質之代理商；(2)代辦商性質之代理商；(3)買賣性質之
    代理商等。而稱委任者，謂當事人約定，一方委託他方處理
    事務，他方允為處理之契約，民法第528 條定有明文。此處
    所謂他方，如係受有報酬，而以之為經常性之營業者，其性
    質即係前述所謂之代辦商性質之代理商。然業如前述，上訴
    人就其處理之事務，並無向被上訴人報告之義務；亦非為被
    上訴人之計算而為，與委任之性質有間。上訴人既為被上訴
    人之代理商（或稱經銷商），則其向被上訴人購買商品係為
    轉售得利，並非自行使用以之生產，自與一般客戶不同，上
    訴人不在被上訴人之客戶名單內，自屬當然。被上訴人既為
    供給商，就其所出售之商品依買賣契約，應負瑕疵擔保責任
    、售後服務之義務等，上訴人自應告知被上訴人客戶為何，
    否則被上訴人如何盡其義務。至上訴人與被上訴人同時對客
    戶負售後服務或維修之責、由上訴人提出代理證明或由被上
    訴人簽署之智慧財產權保障契約書等等，皆係買賣契約之附
    隨義務，尚難以此認兩造間之代理商契約係屬委任性質，其
    該部分抗辯，並無足採。
六、兩造間係屬買賣性質之代理商或經銷商，不只顧客要求以模
    式1方式付款時，顧客直接將價金交付上訴人，上訴人只須
    將與被上訴人約定應付之款項交付被上訴人即可。即使顧客
    要求以模式2 方式付款：由顧客以信用狀將全部價金交付被
    上訴人，被上訴人亦僅取得與上訴人約定之款項而已，二者
    之差額全部為上訴人之利益，應將之返還上訴人。上訴人雖
    提出西元1996年6 月7 日、1998年12月5 日被上訴人致上訴
    人之函及價目表；2000年7 月25日所發價目表等（原審卷(一)
    195 、197 、201 頁；本院卷(一)146 頁），兩造之前往來信
    件將此部分款項稱之為佣金（Commision） ，因此主張被上
    訴人有按成交價一定比例支付上訴人以為報酬之約定。然不
    論模式1 或2 之付款方式，皆與前述行紀性質之代理商，其
    利益係按販賣金額依一定比例，由供給商給付予代理商以為
    報酬（俗稱佣金）者，已有不同。此觀附表模式2 所示，打
    勾者，該欄係各該機型之國際價格（該表稱為德國價）、打
    星號者，該欄係兩造約定上訴人應付之款項、星號前一欄係
    上訴人與顧客之成交價而由顧客以信用狀付給被上訴人者、
    星號與打勾間係上訴人所得利益（即前述之差額），歷次交
    易上訴人所得利益係成交價百分之30.6至41.9不等，利潤不
    菲，且無一定之比例即明。足認上訴人就其經銷之商品有交
    付約定之價金於被上訴人之義務外，被上訴人並無給付上訴
    人報酬或償還費用之義務，則上訴人主張依委任之法律關係
    請求被上訴人給付報酬云云，自無足取。
七、被上訴人終止兩造間契約之時間點是否適宜，有無違反誠實
    信用原則？
  (一)上訴人自84年間開始銷售被上訴人產品，但兩造間並未訂立
    書面契約，亦未約定契約之期限或終止契約之預告期間，為
    兩造所不爭執，應堪信實。上訴人主張依歐盟86-653指令，
    被上訴人應在6 個月前預告，其終止契約始為合法。然上開
    歐盟指令係規定「代理商必須以本人之名義進行交易之協商
    並達成交易」，本件上訴人並非以被上訴人名義進行交易，
    亦非為被上訴人之計算而為交易行為，業如前述，兩造間之
    契約關係並非該歐盟指令所為之代理商契約，則上訴人援引
    該指令主張被上訴人應於6個 月前預告云云，顯屬無據。
  (二)被上訴人於89年9 月29日終止兩造間之經銷契約，為兩造所
    不爭執。被上訴人雖不否認收受上訴人於同日所發告知手上
    有聯電、台積電及茂德等三件採購案之函，但辯稱係在其發
    送前開終止函之後下星期一上班日才收受該函，上訴人並未
    舉證被上訴人該部分抗辯並非事實。而被上訴人所製造生產
    之機型，有PAD-Scan、PAD-Fume、PAD-Dry 三種基本配備，
    可各自搭配其他配備，亦可相互組合，3 種配備全部組合稱
    為WSPS，其價格及組合方式如兩造不爭執其真正之國際價格
    表所示（原審卷(三)90、91頁），而上訴人前揭告知函並未向
    被上訴人報告各該廠商所欲採購之機型為何，雙方進行到何
    種階段等資訊，且上訴人亦自承被上訴人終止時，其尚未與
    上開三家公司完成交易，自難認被上訴人係得知該三家公司
    或廠商後，始惡意終止與上訴人間之系爭契約。
  (三)茂德公司部分：被上訴人主張：因其總裁甲○○○○ ○○○○○ 與茂
    德公司有關之西門子公司Wildpanner博士原即有商業上之接
    洽磋商關係，早在85年（西元1996年）11月4 日西門子公司
    即向被上訴人訂購PAD-SCAN設備，被上訴人為了更進一步推
    廣該公司之WSPS產品，曾開立估價單於Wildpanner博士。之
    後Wildpanner博士轉至茂德公司任職，茂德公司亦擁有自西
    門子公司廠房移轉過來之PAD-SCAN設備，故茂德公司採購被
    上訴人WSPS設備，除因被上訴人之專業外，並因被上訴人附
    帶提供對其原有之PAD-SCAN設備免費遷移及維修等之服務所
    致，至90年1 月3 日始行簽約等語，並提出與其所述相符之
    雙方往來文件共8 件（本院卷(一)48至72頁），尚堪採信。上
    訴人雖稱：伊早自茂矽尚未成立關係企業茂德公司之87年（
    西元1998）2 月19日即開始拜訪其承辦人員介紹被上訴人所
    生產之WSPS機台，並提供WSPS、VPD 及PAD-SCAN模組之報價
    單云云，並詳細說明其26次之拜訪紀錄（本院前審卷(一)97至
    100 頁），證人即茂德公司工程師陳美文證稱：該紀錄中與
    其有關之編號12至15、17、20至22、26部分無誤；伊是在89
    年（西元2000年）上半年才跟上訴人接觸，至於之前有無其
    他人與上訴人公司接觸，我不清楚；我們是先編預算，才會
    去評估機台即找具有相同功能不同廠商來評估他們的機器等
    語（本院前審卷(二)9 、10頁），雖證實上訴人確曾拜訪茂德
    公司提供報價資料無誤，但上訴人之拜訪紀錄顯示該等活動
    至89年7 月24日即行停止，之前陳美文多次詢問相關問題，
    上訴人每次皆須將之轉給被上訴人答覆後再轉知茂德公司，
    顯然無法自行為適當之說明，而有相關專業知識欠缺之嫌。
    而茂德公司函稱：本公司現存文件中並未發現關於該公司向
    本公司介紹、推銷、報價或接單之紀錄，本公司承辦WSPS機
    台採購且目前仍在職之人員亦表示未曾與上訴人洽談過等語
    ，有該公司91年7 月31日茂德（91）字第0161號函可稽（原
    審卷(三)6 頁），足認陳美文所接收來自上訴人之資訊，並未
    作為茂德公司內部之正式文件，不能證明上訴人已為有效之
    推廣行為或茂德公司於多家廠商間已決定向上訴人採購，而
    被上訴人惡意掠奪其成果，有違誠信原則。
  (四)台積電公司部分：被上訴人主張因台機電公司第6 廠（即南
    科廠）使用WSPS機台，一直對於VPD 的回收率不滿意，故一
    直在尋找合適的機台產品，因此被上訴人總裁為能達到台機
    電公司之要求，積極的處理並說明如何解決此項問題，並親
    自該廠操縱機台。此外，被上訴人更於89年（西元2000 年
    ）12月5 日提供給台機電公司多份修正後之接收測試提案，
    說明回收率的問題。最後，被上訴人總裁更於2001年1 月18
    日與19日提出VPD 的回收率報告，解決台機電公司對此之疑
    問並完成驗收事宜，之後再不斷之磋商始與被上訴人於90
    年3 月14日完成採購事宜等語，並提出與其所述相符之文件
    共6 件（本院卷(三)74至114 頁），尚堪信實。上訴人就此部
    分並未提出其促銷活動之紀錄，但主張台積電公司在南科廠
    向上訴人購買「WSPS with minienvironmet」之機台後，即
    編列預算要在竹科廠購買相同機台云云，並聲請訊問台積電
    公司之承辦人員莊祈龍。但證人莊祈龍否認曾告知上訴人上
    情，並證稱：86年起，兩造公司人員有到公司跟我介紹WSPS
    系統機器；採購之流程為：提出評估報告及採購規格後，由
    採購部門和廠商進行議價，議成之後，機器進來後由我們驗
    機；12廠的系爭機台之採購係在90年1 月份提出採購規格，
    評估階段是由被上訴人與台積電公司接洽等語（本院前審卷
    (二)6 至8 頁），均不能證明上訴人與台積電公司洽談機器買
    賣事宜即將成功之際，被上訴人惡意掠奪其成果，而有違誠
    信則。
  (五)而被上訴人基於營運考量，欲在台灣申設分公司，故而終止
    上訴人經銷權利，並於90年3 月向本國申請在台設立分公司
    ，同年八月獲准登記，此有申請書、經濟部公司執照、營利
    事業登記證（原審卷(一)第121 頁、第90至93頁）附卷可參，
    被上訴人基於成本考量、市場開發、經營管理等因素所為之
    營運調整，亦難謂被上訴人終止契約係違反誠信原則而構成
    權利之濫用可言。
八、綜上所述，上訴人據以主張抵銷之債權並不存在，已如前述
    ，則被上訴人本於兩造間之買賣關係，請求上訴人給付歐元
    11萬439 元，及其中5 萬4197歐元部分自約定清償之翌日即
    90年9 月25日起、其中5 萬6242歐元自90年6 月16日起，均
    至清償日止，按年息百分之5 計算之法定遲延利息，為有理
    由，應予准許。原審為被上訴人勝訴判決，並分別為准、免
    假執行之宣告，核無不合，上訴論旨指摘原判決不當，求予
    廢棄改判，為無理由，應予駁回。
九、據上論結，本件上訴為無理由，依民事訴訟法第449 條第1
    項、第78條，判決如主文。
中　　華　　民　　國　　96　　年　　7 　　月　　11　　日
                            民事第六庭
                                審判長法官    張明振
                                法      官    謝肅珍
                                法      官    陳真真
以上正本證明與原本無異。
如對本判決上訴，須於判決送達後20日內向本院提出上訴狀，其
未表明上訴理由者，應於上訴後20日內向本院提出上訴理由書（
均須按他造當事人之人數附繕本）。
上訴時應提出委任律師或具有律師資格之人之委任狀，並依附註
條文規定辦理。
中　　華　　民　　國　　96　　年　　7 　　月　　11　　日
                                書  記  官    賴梅琴
附註：民事訴訟法第466 條之1 ：
對於第二審判決上訴，上訴人應委任律師為訴訟代理人，但上訴
人或其法定代理人具有律師資格者，不在此限。
上訴人之配偶、三親等內之血親、二親等內之姻親，或上訴人為
法人、中央或地方機關時，其所屬專任人員具有律師資格並經法
院認適當者，亦得為第三審訴訟代理人。
第1 項但書及第2 項情形，應於提起上訴或委任時釋明之。
